台灣高等法院民事判決　九十一年度上易字第一二號
　　上　訴　人　乙○○
　　被　上訴人　漢祥實業股份有限公司
　　法定代理人　李瑟
　　被　上訴人　甲○○
　　訴訟代理人　陳永芳
右當事人間請求回復原狀事件，上訴人對於中華民國九十年十一月二十三日臺灣台北
地方法院九十年度訴字第四二一三號第一審判決提起上訴，本院判決如左：
    主      文
原判決關於駁回上訴人後開第二項之訴部分及訴訟費用之裁判廢棄。
被上訴人甲○○應給付上訴人新台幣貳拾肆萬元，及其中新台幣肆萬元部分，依附表
編號第貳項第二目開工款所示利息起算日起，其餘新台幣貳拾萬元部分，各依附表編
號第貳項第三目至第二二目所示利息起算日起，均至清償日止，按年息百分之五計算
之利息。
其餘上訴駁回。
第一、二審訴訟費用由被上訴人甲○○負擔三分之一，餘由上訴人負擔。
    事      實
甲、上訴人方面：
一、聲明：求為判決：(一)原判決廢棄。(二)被上訴人漢祥實業股份有限公司（下稱漢祥
    公司）應返還上訴人新台幣（下同）十九萬元，被上訴人甲○○應返還上訴人四
    十九萬元，及各自附表所載利息起算日起至清償日止，按年息百分之五計算之利
    息。
二、陳述：除與原判決記載相同部分，予以引用外，並補稱：
（一）上訴人未積欠被上訴人漢祥公司三十一萬元，而上訴人所收到被上訴人漢祥公
      司於八十四年三月三日、同年五月十二日所寄發之催告上訴人繳付金額三十一
      萬元之存證信函所載三十一萬元應含土地款部分，則被上訴人漢祥公司所踐行
      之催告自不生催告效力。又上訴人係與被上訴人漢祥公司及被上訴人甲○○分
      別就房屋及土地訂約，故被上訴人漢祥公司無權代理被上訴人甲○○解除上訴
      人與被上訴人甲○○間之土地買賣契約，是被上訴人漢祥公司於八十四年六月
      八日寄發存證信函表示解除兩造間房屋及土地買賣契約，顯不生解除契約之效
      力。
（二）系爭土地預定買賣契約第十條約定，可歸賣於賣方而不能交付或不賣時，賣方
      加倍退還已繳土地價款，若不可歸賣於賣方而不能交付或不賣時，賣方退還買
      方已繳土地款；買方若違反該契約任一條款時，賣方則得沒收買方已繳土地價
      款，買賣雙方顯不平等；系爭房屋買賣契約第十九條約定，亦有相同情形，對
      買方有重大不利益，故依民法第二百四十七條之一第四款之規定，該條款約定
      自屬無效。
（三）上訴人原預購之系爭房地已由被上訴人漢祥公司收回，並已轉賣出去，此為被
      上訴人於原審所自認，又縱認被上訴人未轉賣該房地，惟系爭房地將來仍可轉
      賣或供作其他用途，被上訴人無論如何均未受有損害，被上訴人將上訴人繳付
      之價金全額沒收充作違約金，顯屬過高。
三、證據：援用原審之立證方法。
乙、被上訴人方面：
    均未於言詞辯論期日到場，惟據彼等以前所提書狀及到場所為聲明及陳述如左：
一、聲明：求為判決：上訴駁回。
二、陳述：除與原判決記載相同部分，予以引用外，並補稱：
（一）系爭房屋現仍登記在被上訴人漢祥公司名下，並未轉賣給第三人。
（二）依房屋預定買賣合約書第十八條約定，上訴人違反土地預定買賣契約約定時，
      視同違反房屋預定買賣合約書之約定，而在土地預定買賣合約書亦有相同約定
      。故無論被上訴人漢祥公司或被上訴人甲○○，均得於上訴人違反其中之一契
      約時，同時一併解除土地及房屋買賣契約。
（三）依系爭房屋預定買賣合約書第十九條第二項末段約定，兩造關於違約金之約定
      係屬懲罰性違約金約定，故只要可歸責於買受人之事由，致債務不履行，被上
      訴人即可依約取得違約金，不以證明有損害為必要。
（四）本件房屋買賣契約不同於一般定型化契約，因買賣雙方有充分協商空間，故上
      訴人主張適用民法第二百四十七條之一規定，顯屬無據。況本件契約約定內容
      亦無符合該項規定之適用情形。
三、證據：除援用原審之立證方法外，並補提出台北市稅捐稽徵處九十年度房屋稅繳
    款書為證。
    理      由
一、本件被上訴人均未於言詞辯論期日到場，經核無民事訴訟法第三百八十六條所列
    各款情形，爰依上訴人之聲請，由其一造辯論而為判決。合先敘明。
二、本件上訴人起訴主張：伊於民國（下同）八十一年十一月二十二日分別向被上訴
    人漢祥公司購買被上訴人漢祥公司興建之「巨星廣場」（又稱金阪神商場）大廈
    商場五樓第五十二號房屋一戶，及向被上訴人甲○○購買上開房屋坐落基地所有
    權應有部分，其中房屋價金為一百四十四萬四千元，伊已繳付十九萬元予被上訴
    人漢祥公司，土地價金為一百七十六萬六千元，伊亦已繳付四十九萬元予被上訴
    人甲○○。嗣伊因發生金錢週轉不靈，乃通知被上訴人擬將上開房地轉賣他人，
    被上訴人均未為回應，嗣竟通知伊解除系爭契約等情，爰依回復原狀請求權及不
    當得利之法則，求為命被上訴人各返還上開已受領之價金，及各加付自附表所載
    利息起算日起至清償日止，按年息百分之五計算利息之判決。
    被上訴人則以：依兩造所訂定之買賣契約，上訴人應依工程進度按期繳款，惟上
    訴人並未依約如期繳交分期款，經伊等多次催繳均置之不理，伊等乃解除契約，
    並沒收上訴人已繳付之價金充作違約金等語，資為抗辯。
三、經查上訴人主張伊於八十一年十一月二十二日分別向被上訴人漢祥公司購買被上
    訴人漢祥公司興建之「巨星廣場」（又稱金阪神商場）大廈商場五樓第五十二號
    房屋一戶，及向被上訴人甲○○購買上開房屋坐落基地所有權應有部分，其中房
    屋價金為一百四十四萬四千元，伊已繳付十九萬元予被上訴人漢祥公司，土地價
    金為一百七十六萬六千元，伊亦已繳付四十九萬元予被上訴人甲○○之事實，業
    據其提出房屋預定買賣合約書、統一發票、土地預定買賣合約書、收據及存證信
    函為證（見原審卷第十頁至第六七頁），且為被上訴人所不爭執，自堪信為真實
    。又上訴人另主張被上訴人並未合法解除契約，故伊依解除契約回復原狀請求權
    及不當得利之法則，自得請求被上訴人返還已收取之價金及加計受領時起算之利
    息云云，則為被上訴人所否認，並以前開情詞置辯。經查：
（一）上訴人除已繳交房屋分期價金十九萬元及土地分期價金四十九萬元外，其餘各
　　　期分期價金均未依約繳交之事實，為兩造所不爭執。雖上訴人主張伊有請求被
　　　上訴人漢祥公司之營業員代為轉告被上訴人關於伊因周轉不靈無力購買系爭房
　　　地而擬解除契約之事實，惟為被上訴人所否認，而上訴人復就此部分事實，始
　　　終不能舉證以實其說，是其拒付各該到期之房地分期價金，自已構成違約。從
　　　而被上訴人所辯因上訴人未按期繳交分期價金，伊等已於八十四年六月間解除
　　　兩造間所訂立之房地買賣契約等語，自屬可取。雖上訴人另云被上訴人甲○○
　　　並未為催告上訴人繳交價金及解除契約之意思表示，故被上訴人漢祥公司片面
　　　代理被上訴人甲○○所為之催告繳交價金及解除契約之意思表示均屬不合法。
      但查無論上訴人所提出之存證信函及被上訴人所提出之存證信函，其上關於寄
      件人之記載均包括被上訴人漢祥公司（含其公司代表人）及被上訴人甲○○（
      見原審卷第六九頁、第七０頁及第九三頁至第一０四頁），自堪認被上訴人均
      已同時為合法有效之催告及解除契約意思表示。至上訴人另提出之八十四年六
      月十五日存證信函，因上訴人將寄件人部分遮蓋，致無法辨識，自無從為有利
      於上訴人之認定。。
（二）上訴人又主張被上訴人實無損害，卻將伊所交付之價金全數沒收，充作違約金
      ，顯屬過高，應予核減云云，為被上訴人所否認，並抗辯：本件違約金約定乃
      懲罰性違約金，不以伊等有無損害為必要。按兩造所訂定之買賣契約就上訴人
      違約時之約定為：被上訴人得將已受領之全部價金作為賠償被上訴人之懲罰金
      （見原審卷第十六頁之房屋預定買賣契約書第十九條第二項及第五五頁背面之
      土地預定買賣契約書第十條第二項），自堪認被上訴人所為彼等所沒收之價金
      乃充作懲罰性違約金之用，不以彼等是否受有損害為必要等語為可取。惟查系
      爭房地，於解除契約後，一直無法再出售出去，被上訴人不能謂無損失，而上
      開十九萬元（房屋部分）及四十九萬元（土地部分）違約金各占其價金總額之
      七分之一及三分之一，就房屋部分之違約金，在客觀上尚難認有何過高之情形
      ；至土地部分則顯屬過高，應酌減為二十五萬元為適當。則上訴人請求被上訴
      人甲○○返還二十四萬元，自屬有據。
四、綜上所述，上訴人請求被上訴人甲○○返還二十四萬元，及其中四萬元部分，依
　　附表編號第二項第二目所示利息起算日起，其餘二十萬元部分，各依附表編號第
　　二項第三目至第二二目所示利息起算日起，均至清償日止，按年息百分之五計算
　　之利息部分，洵屬有據，應予准許；至超過上開部分上訴人之請求，即屬無據，
　　不應准許。從而，原審就上開應予准許部分，所為上訴人敗訴之判決，尚有未洽
　　。上訴論旨指摘原判決此部分不當，求予廢棄改判，為有理由；就上開不應准許
　　部分，所為上訴人敗訴之判決，並無不合。上訴論旨仍執前詞指摘原判決此部分
　　不當，求予廢棄改判，為無理由。
五、至兩造其餘之攻擊或防禦方法，及未經援用之證據，經本院斟酌後，認為均不足
　　以影響本判決之結果，自無逐一詳予論駁之必要，併此敘明。
六、據上論結，本件上訴為一部有理由，一部無理由，依民事訴訟法第四百四十九條
    第一項、第四百五十條、第七十九條但書、第四百六十三條、第三百八十五條第
    一項前段，判決如主文。
中　　　華　　　民　　　國　　九十一　　年　　　八　　　月 　 二十七  　日
                                臺灣高等法院民事第十三庭
                                    審判長法  官　林  鄉  誠
                                    　　　法  官　王  聖  惠
                                    　　　法  官　謝  碧  莉
右正本係照原本作成。
不得上訴。
中　　　華　　　民　　　國　　九十一　　年　　　八　　　月 　 二十八  　日
                                          書記官　王  秀  雲
